【裁判字號】    90,訴,1664
【裁判日期】    901213
【裁判案由】    贈與稅
【裁判全文】
臺北高等行政法院判決                              九十年度訴字第一六六四號
                              .
    原      告  甲○○
    被      告  財政部臺灣省北區國稅局
    代  表  人  林吉昌（局長）
    訴訟代理人  乙○○
                丙○○
右當事人間因贈與稅事件，原告不服財政部中華民國八十九年十二月十八日台財訴第
0000000000號訴願決定，提起行政訴訟。本院判決如左：
    主  文
原告之訴駁回。
訴訟費用由原告負擔。
    事  實
緣原告於民國（下同）七十九年五月二十三日自其銀行存款帳戶提領現金新台幣（下
同）三、○○○、○○○元轉存其子楊儒榥及楊儒泉、其媳黃碧霞及吳月鳳等四人銀
行定期存款帳戶內，案經被告查獲，以其涉及遺產及贈與稅法第四條第二項贈與情事
，乃核定贈與總額為三、○○○、○○○元，淨額二、五五○、○○○元，除補徵贈
與稅額二一二、一○○元外，並按應納稅額加處一倍罰鍰計二一二、一○○元。原告
不服，主張系爭定期存款於八十五年五月二十三日到期，本息全數轉回，並無贈與情
事，原核定以八十五年十二月十三日查獲，未經查證即認贈與，不合實情云云，申請
復查，經被告所屬玉里稽徵所以八十六年十月十七日北區國稅玉里審第八六六五四一
九六號函復否准。原告仍不服，提起訴願，經財政部以八十七年六月二十六日台財訴
第000000000號訴願決定，以申請復查應作成復查決定，不得逕為函復為由
，撤銷上開函，並責由被告作成復查決定。嗣經被告八十七年十二月八日北區國稅法
第00000000號復查決定，仍維持原核定。原告猶未甘服，提起訴願，遭決定
駁回，遂向本院提起行政訴訟。茲摘敘兩造訴辯意旨如次：
甲、原告方面：
一、聲明：求為判決
１、訴願決定、復查決定及原處分均撤銷。
２、被告退還已執行之稅款、滯納金及利息共計四十六萬二千二百十三元。
３、訴訟費用由被告負擔。
二、陳述：
１、按稅捐稽徵法第二十一條第三項規定：「未於規定期間內申報，或故意以詐欺或
    其他不正當方法逃漏稅捐者，其核課期間為七年。」，系爭現金移轉發生日期為
    七十九年五月二十三日，核課期間應自七十九年五月二十三日至八十六年六月二
    十二日止。被告八十六年六月二十日北區國稅法裁第00000000號處分書
    ，經被告所屬玉里稽徵所於同年六月二十四日轉寄，復查時原告已敘明「不服原
    處分機關八十六年六月二十四日北區國稅玉里密字第八六六五二七六六號函轉北
    區國稅法裁第00000000號函處分書及核定書在案」，顯已逾七年之核課
    期間，依法不得再核課稅捐。被告所屬玉里稽徵所將查獲日期八十五年十二月十
    三日更正為八十五年四月八日，及訴願決定稱：「．．卷附送達回執郵戳日期為
    八十六年六月二十日合法送達」，均有未合，蓋原核定處分確係被告所屬玉里稽
    徵所於八十六年六月二十四日始發文，經被告所屬玉里稽徵所北區國稅玉里密字
    第八六六五二七六六號函轉寄在案，送達日期為八十六年六月二十五日，至為明
    確。被告不得僅憑由原告之子楊儒泉八十六年六月二十日簽收之郵局回執，據以
    證明已合法送達。
２、按遺產及贈與稅法第四條第二項規定：「本法稱贈與，指財產所有人以自己之財
    產無償給與他人，經他人允受而生效力之行為。」，原告近八十高齡，為子媳看
    家及掌管財務，世家以種植檳榔為業，子女尚未分家，乃一大家庭，一切經濟皆
    由原告掌理。而依資金流程顯示，確係原告利用子媳名義存款，每月利息均轉入
    原告帳戶，該存款皆由原告統一運作，並無贈與之意思表示，同時亦未經子媳允
    受。且動產係以占有為要件，原告僅分散存款，藉以減少利息所得，才借用子媳
    名義存入，況於八十五年五月二十三日到期已全數轉入原告帳戶，子媳並無受贈
    及占有情事，並無所有權與支配權。從而，被告遽認涉及遺產及贈與稅法第四條
    第二項規定，尚有未合。
３、被告所屬玉里稽徵所八十五年十一月二十一日北區國稅玉里字第八五○○二一五
    一號函：「說明二：．．有協談紀錄」，惟上開函之前並未作協談，為何有所謂
    之協談紀錄，被告於八十八年三月十九日訴願答辯稱八十六年九月二十二日上午
    十一時三十分，有以電話方式說明緣由云云，惟被告所屬玉里稽徵所從未與原告
    協談，其捏造事實作不實記錄，有偽造文書之嫌，被告及訴願決定機關未予懲處
    ，一意袒護違法。
乙、被告方面：
一、聲明：求為判決駁回原告之訴，訴訟費用由原告負擔。
二、陳述：
１、按「本法稱贈與，指財產所有人以自己之財產無償給與他人，經他人允受而生效
    力之行為。」、「贈與人在一年內贈與他人之財產總值超過贈與稅免稅額時，應
    於超過免稅額之贈與行為發生後三十日內，向主管稽徵機關依本法規定辦理贈與
    稅申報。」、「納稅義務人違反第二十四條之規定，未依限辦理贈與稅申報者，
    按核定應納稅額加處一倍至二倍之罰鍰．．」、「未於規定期間內申報，或故意
    以詐欺或其他不正當方法逃漏稅捐者，其核課期間為七年。」遺產及贈與稅法第
    四條第二項、第二十四條、第四十四條及稅捐稽徵法第二十一條第一項第三款定
    有明文。
２、原告於七十九年五月二十三日自其銀行存款帳戶提領三、○○○、○○○元，轉
    存其子、媳楊儒榥、黃碧霞、楊儒泉及吳月鳳等四人銀行定期存款帳戶內，經被
    告所屬玉里稽徵所於八十五年四月八日以北區國稅玉里審第八五○○七二六號函
    請花蓮縣瑞穗鄉農會、花蓮區中小企業銀行瑞穗分行提供楊秀娟、楊道宇、楊道
    安、楊秀美、楊淑惠、楊道明、楊淑珍、楊淑玲等八人存款資料，故是項調查基
    準日應係八十五年四月八日。另被告所屬玉里稽徵所於八十五年五月二十一日以
    北區國稅玉里審第八五○○九九一號函請花蓮縣瑞穗鄉農會、花蓮區中小企業銀
    行瑞穗分行及花蓮市第二信用合作社提供原告、楊儒榥、黃碧霞、楊儒泉、吳月
    鳳等人各類存款存提資料而查得本轉存資料，此有活期儲蓄存款卡、定期存款卡
    及存本取息儲蓄存款存單等影本資證，遂認原告涉及贈與情事，依首揭規定核定
    贈與總額為三、○○○、○○○元，贈與淨額為二、五五○、○○○元，應納贈
    與稅額二一二、一○○元，應無不合。
３、原告主張於七十九年五月二十三日以其子、媳四人名義定期存款三、○○○、○
    ○○元，並無贈與意思云云。惟按原告既於七十九年五月二十三日將其銀行存款
    三、○○○、○○○元轉存其子、媳帳戶，該銀行存款之轉存即視同現金之支付
    ，已生民法關於動產轉移之效果，且按動產所有權之歸屬，以占有為要件，此項
    存款既以其子、媳名義存入，系爭款項物權即為存款人所有，在未提領以前，不
    能指為原告所有，否則權利義務主體無從確定，此有行政法院（現改制為最高行
    政法院）六十二年度判字第一二七號判例可資參照。雖嗣後被告開始調查時，其
    資金業轉回原告帳戶，但該資金轉存子、媳帳戶行為期間長達六年，當不可能不
    知情，既已默許即屬有允受之意思，贈與行為即已實現。況參照原處分第二十七
    頁至六十二頁之資金流程資料及楊如榥等四位關係人之八十四及八十五年度綜合
    所得稅結算申報資料，該等相關年度均有申報系爭款項之利息所得，可證被告認
    定本件確有贈與情事，洵非無據。
４、原告主張系爭存款於八十五年五月二十三日到期時，全部本息均已如數轉回原告
    帳戶，惟被告前於八十五年四月八日即發函請系爭存款銀行提供本件關係人之存
    提資料並著手調查，故原告轉回系爭存款之日，係於被告調查基準日（查獲日）
    之後。又原告稱所收利息均轉入原告帳戶云云，惟被告所核課者，係系爭銀行資
    金之轉移贈與，即使定期存款之利息由原告提領，尚不足否定本件贈與之事實，
    原核應無違誤。
５、原告稱本件已逾七年核課期間不得補徵處罰云云，惟原告於七十九年五月二十三
    日自其銀行存款帳戶提領現金三、○○○、○○○元轉存其子、媳等四人帳戶內
    ，是本件贈與行為發生日為七十九年五月二十三日，依首揭規定應於贈與行為發
    生後三十日內，向被告所屬玉里稽徵所辦理贈與稅申報，而原告並未為申報，是
    依稅捐稽徵法第二十二條第二款規定，核課期間之起算，未申報案件自規定申報
    期間屆滿之翌日起算，則本件核課期間之起算日應為七十九年六月二十三日，加
    計七年核課期至八十六年六月二十二日為核課屆滿日。況被告所屬玉里稽徵所就
    本件贈與稅原繳納通知書送達日期，依卷附郵局送達回執郵戳日期確在八十六年
    六月二十日即合法送達，回執上有原告之子楊儒泉之簽收，是本件繳款書實際送
    達日並未逾核課期間，且經合法送達。至原告主張有關文書於八十六年六月二十
    五日始送達，應是補送之文書資料，而非原稅額繳納通知書，按本件核課稅單之
    送達，既未逾法定核課期間，揆諸首揭規定，尚為合法。
６、原告稱被告所屬玉里稽徵所以八十五年十一月二十一日八五○○二一五一號函請
    原告說明，並未與其協談云云，惟依卷附資料，被告所屬玉里稽徵所曾於八十六
    年九月二十二日上午十一時三十分以電話聯絡方式說明本件贈與稅核定緣由，並
    依式作成處理稅務案件協談請示單暨紀錄表格式呈主管批示。另本件審理期間，
    原查與原告經由電話聯絡事項，雙方認知或有誤解之處，惟究有無協談之事，並
    不影響本件核課贈與稅之事實。從而，原告於七十九年五月二十三日將其本人銀
    行存款三、○○○、○○○元，分別轉存至其子、媳等四人銀行存款帳戶內，被
    告以原告未依遺產及贈與稅法第二十四條規定，於贈與行為發生之日起三十日內
    申報贈與稅，遂依遺產及贈與稅法第四十四條規定，按應納稅額加處一倍罰鍰計
    二一二、一○○元，應無違誤。
    理  由
一、按「凡經常居住中華民國境內之中華民國國民，就其在中華民國境內或境外之財
    產為贈與者，應依本法規定，課徵贈與稅。」「本法稱贈與，指財產所有人以自
    己之財產無償給與他人，經他人允受而生效力之行為。」為行為時遺產及贈與稅
    法第三條第一項及第四條第二項所明定。又贈與人在一年內贈與他人之財產總值
    超過贈與稅免稅額時，應於超過免稅額之贈與行為發生後三十日內，向主管稽徵
    機關依規定辦理贈與稅申報；納稅義務人違反第二十三條或第二十四條之規定，
    未依限辦理遺產稅或贈與稅申報者，按核定應納稅額加處一倍至二倍之罰鍰，復
    為同法第二十四條第一項及第四十四條前段所規定。
二、查本件原告於七十九年五月二十三日將其所有存放於花蓮區中小企業銀行之存款
    三、○○○、○○○元，轉存同銀行其子楊儒榥及楊儒泉、其媳黃碧霞及吳月鳳
    名義之定期存款，迄至被告查獲時（八十五年四月八日）仍續存中，並未返還原
    告，且前揭轉存金額之利息所得，亦經楊儒榥、楊儒泉、黃碧霞及吳月鳳辦理綜
    合所得稅結算申報等情，為兩造所不爭之事實，並有花蓮區中小企業銀行活期儲
    蓄存款卡、活期存款取款條、轉帳收入傳票、定期存款卡、存本取息儲蓄存款存
    單、綜合所得稅結算申報書、戶籍登記簿等影本附於原處分卷及本院卷可稽，則
    系爭款項既為原告所得移轉楊儒榥、楊儒泉、黃碧霞及吳月鳳之定期存款，且楊
    儒榥、楊儒泉、黃碧霞及吳月鳳已將系爭款項利息所得申報綜合所得稅，顯見楊
    儒榥、楊儒泉、黃碧霞及吳月鳳已有受贈之意思，原告贈與行為業已實現，堪以
    認定。
三、原告雖訴稱其純為分散利息所得，始將系爭款項以其子、媳名義存款，自始無贈
    與意思，存款所生利息均流向原告，由原告支配使用，原處分命補稅及罰鍰，有
    所違誤云云。惟按民法第四百零六條規定：「稱贈與者，謂當事人約定，一方以
    自己之財產無償給與他方，他方允受之契約。」，而本件原告以其存款轉以其子
    楊儒榥及楊儒泉、其媳黃碧霞及吳月鳳等四人名義為定期存款，楊儒榥、楊儒泉
    、黃碧霞及吳月鳳等並無反對之意思表示，且又將各存款利息併同申報綜合所得
    稅，有申報書影本附本院卷可稽，並為原告所不爭，足見雙方贈與契約業已成立
    。況系爭款項截至被告查獲日仍未轉回原告存款項下（轉回之日為八十五年五月
    二十三日，係在查獲日八十五年四月八日之後），原告主張純為分散所得無贈與
    意思云云，並無可採。另原告主張定期存款之利息所得回流至原告乙節，核與本
    件定期存款係本金之贈與無關，尚不足以否定本件贈與之事實。至原告所爭執之
    協談紀錄是否屬實，並不影響本件依調查證據所認定贈與之事實。
四、關於原告所爭執本案之查獲日期乙節。查原告於七十九年五月二十三日自其銀行
    存款帳戶提領現金三、○○○、○○○元轉存其子楊儒榥及楊儒泉、其媳黃碧霞
    及吳月鳳等四人銀行定期存款帳戶內，經被告所屬玉里稽徵所於八十五年四月八
    日以北區國稅玉里審第八五○○七二六號函請花蓮縣瑞穗鄉農會、花蓮區中小企
    業銀行瑞穗分行提供關係人（即受贈人）之存款資料，復於八十五年五月二十一
    日以北區國稅玉里審第八五○○九○一號函請花蓮縣瑞穗鄉農會、花蓮區中小企
    業銀行瑞穗分行、花蓮市第二信用合作社提供原告及關係人（即受贈人）之各類
    存款存提資料；是被告所屬玉里稽徵所於八十五年四月八日發函時，即應認係被
    告著手進行調查之基準日（查獲日）。至原告主張本件已逾七年核課期間，依法
    不得補稅處罰云云。查原告係於七十九年五月二十三日自其銀行存款帳戶提領現
    金轉存其子、媳等四人帳戶內，是以本件贈與行為發生日為七十九年五月二十三
    日，依遺產及贈與稅法第二十四條規定應於超過免稅額之贈與行為發生後三十日
    內，向被告辦理贈與稅申報，惟原告逾申報截止日（即七十九年六月二十二日）
    仍未申報，依據稅捐稽徵法第二十二條第二款規定，核課期間之起算，未申報案
    件自規定申報期間屆滿之翌日起算，是本件核課期間之起算日應為七十九年六月
    二十三日，加計七年核課期至八十六年六月二十二日為核課期間屆滿日；而被告
    就本件贈與事實所為之贈與稅繳款書（管理代號：U970984Ｚ0000000000000000）
    、違章案件罰鍰繳款書（U970984Ｚ0000000000000000）、八十六年六月二十日北
    區國稅法裁第00000000號處分書等，係於八十六年六月二十日合法送達
    原告，有經原告之子楊儒泉蓋章簽收之掛號郵件收件回執及上開繳款書暨處分書
    影本附原處分卷足憑，復為原告所自承，則本件仍屬未逾越七年核課期間之案件
    ，被告予以補稅處罰，於法自屬無違。
五、綜上，原告未於贈與之日起三十日內辦理贈與稅申報，被告核定補徵原告贈與稅
    額二一二、一○○元，並按核定應納稅額加處一倍之罰鍰二一二、一○○元，徵
    諸首揭規定，洵屬有據，復查及訴願決定遞予維持，俱無不合。原告復執前詞聲
    明撤銷，並求為判決由被告退還已執行之稅款、滯納金及利息共計四十六萬二千
    二百十三元，均難認為有理由，應予駁回。
據上論結，本件原告之訴為無理由，爰依行政訴訟法第九十八條第三項前段，判決如
主文。
中    華    民    國      九十      年      十二      月      十三      日
                               臺 北 高 等 行 政 法 院  第 三 庭
                                           審 判 長 法  官  徐瑞晃
                                                    法  官  李得灶
                                                    法  官  曹瑞卿
右為正本係照原本作成。
如不服本判決，應於送達後二十日內，向本院提出上訴狀並表明上訴理由，如於本判
決宣示後送達前提起上訴者，應於判決送達後二十日內補提上訴理由書（須按他造人
數附繕本）。
中    華    民    國      九十      年      十二      月      十三      日
                                                    書記官  方偉皓


司法院資訊處製作；財團法人民間司法改革基金會備份。
